臺灣彰化地方法院民事判決　　　　　　　 96年度訴字第394號
　　原　　　告　乙○○○○○○.
　　被　　　告　和朋蘭花園藝有限公司
　　　　　　　　　　　　　弄1.
　　法定代理人　丁○○○
　　　　　　　　　　　　　號
上列當事人間請求返還定金事件，本院於民國96年9 月11日言詞
辯論終結，判決如下：
    主  文
原告之訴駁回。
訴訟費用由原告負擔。
    事實及理由
一、被告經合法通知，未於最後言詞辯論期日到場，核無民事訴
    訟法第386 條各款所列情形，爰依原告聲請，由其一造辯論
    而為判決。
二、原告起訴主張：
  (一)原告獨資經營未辦理營利事業登記之麻吉蘭園，於民國94年
    12月間向被告訂購(1)paph.zeapoalmum 印尼拖鞋蘭500 株，
    總價新臺幣（下同）220,000 元，原告已給付定金170,000
    元，約定交貨日期原為95年3 月，嗣展延至95年6 月30日；
    (2)中南美洲新品種草花苗木計33品系，總價A 部分：全部40
    0,000 元、B 部分：合資一半各250,000 元，原告已給付定
    金200,000 元，約定交貨時間原為95年4 月，嗣展延至95年
    7 月15日；(3)進口殺菌樹成株270 株、中南美洲世界最大拖
    鞋蘭成株100 株、進口許可證書乙份，總價2,500,000 元，
    原告已給付定金2,220,000 元，約定交貨時間為95年7 月15
    日，此有訂購單可稽。又訂購單上之簽名雖記載為甲○○，
    惟被告公司實際上均為甲○○在經營，故訂購單上乃有甲○○之簽名，甲○○係以被告名義與原告簽約，此觀原告於交
    付第二項定金200,000 元時及對方交付訂購單第一項所載印
    尼拖鞋蘭90株時，均有被告公司所出具之估價單可稽（其上
    記載之曹政宗即係原告之舊名）。上述貨物之訂購，原告已
    依約給付被告定金合計2,570,000 元，且約定交貨日期均已
    屆至，惟被告迄今僅給付訂購單第一項所載之印尼拖鞋蘭90
    株（每株450 元），其餘部分皆未履行，原告遂於96年2 月
    16日以存證信函向被告催告履行並解除契約，扣除被告已履
    行之部分，被告尚應返還原告定金2,484,500 元。爰依解除
    契約請求返還定金之規定，請求被告返還上開定金。
  (二)原告係於94年12月間與和朋蘭園簽約，嗣被告公司於95 年3
    月間設立，惟被告公司與和朋蘭花園藝之店名、電話號碼、
    傳真號碼、營業地點皆相同，本係同一家公司，數年來皆由
    甲○○一人操盤，且被告公司之設立地址為彰化縣田尾鄉北
    曾村順圳巷471 弄18號，該處係住家，並無掛設招牌或營業
    ，一樓且為車庫，可見兩家公司本係同屬一家。另原告與和
    朋蘭園簽約後，曾與弟弟丙○○相偕前往甲○○處，甲○○
    於當時即95年1 月間已稱將把和朋蘭園改為公司，這樣以後
    可自己進口蘭花，無須請他人代勞，比較方便。故本件被告
    公司積欠原告定金，不能因改名而可免除責任。
  (三)原告曾指引鈞院民事執行處前往查封被告公司之蘭花，當時
    即有看到甲○○住所即估價單上地址（彰化縣田尾鄉○○路
    ○段567 號）有掛立招牌，當時鈞院亦曾詢問公司是否正確
    、是否有積欠原告2,484,500 元，渠等皆答稱是，且無異議
    。況被告對原告所聲請之支付命令提出異議，理由係以金額
    不符及貨到拒收，並非查封錯誤。
  (四)原告拒收中南美洲世界最大拖鞋蘭（phragkovachii 保育類
    ）之理由如下：(1)實品與樣品照片差距太大，原告訂購之拖
    鞋蘭係成株大棵、約半個人身高，實品卻僅20多公分，國外
    相關網站亦記載葉子大小應為55公分；(2)數量不符，甲○○
    僅交付50棵，並稱2至3公分之嫩芽亦須計算，原告不同意；
    (3)未交付進出口許可證（保育類），僅附有不清楚之檢疫證
    明影本，甲○○應交付檢疫證明正本以及進出口許可證。另
    原告曾上網查詢祕魯政府相關規定，得知該政府僅允許15株
    ，甲○○卻能於95年7月進口130株，該批貨物是否具有合法
    來源尚有未知，請鈞院函查相關單位是否合法，避免原告遭
    有心人士密告而徒生困擾。
  (五)因甲○○所開之支票已於95年5 月跳票，原告於95年6 月要
    求其另開立同額本票，言明貨物交付完畢即退還本票，故本
    票日期與交貨日期相同。又系爭契約訂立至今將近一年，甲○○遲未完成交貨、亦不退還定金，甚至誣指原告脅迫甲○○，請鈞院主持公道。
  (六)聲明：被告應給付原告2,484,500 元，及自支付命令送達翌
    日起至清償日止，按年息百分之五計算之利息。
三、被告則以：被告從未與原告訂立任何契約，原告所提訂購單
    上所載之契約相對人係甲○○個人，定金亦係甲○○所收受
    ，且其中2,200,000 元部分並非定金，而係原告投資甲○○
    私人之股金。甲○○僅為被告之股東，於系爭契約訂定時並
    非被告之實際經營者，被告未授權或同意甲○○與原告簽訂
    系爭契約，且估價單係普通商場上書寫記載之便條，並未蓋
    有被告印章不能做為實際有約定之證據，原告所提出之合約
    書亦無經被告之簽署。況原告所稱款項均係由甲○○個人收
    受，縱事後有糾葛，甲○○亦已簽發本票解決，原告應向甲○○主張請求，方為允當，故原告提起本訴顯無理由。至於
    支付命令異議狀係甲○○妻子至法院服務處填寫時，服務處
    人員稱理由隨便填寫即可等語置辯。並聲明：原告之訴駁回
    ；如受不利之判決，願供擔保請准免為假執行。
四、按當事人主張有利於己之事實者，就其事實有舉證之責任，
    民事訴訟法第277 條前段定有明文。原告主張權利者，應先
    由原告負舉證之責，若原告先不能舉證，以證實自己主張之
    事實為真實，則被告就其抗辯事實即令不能舉證，或其所舉
    證據尚有疵累，亦應駁回原告之請求（最高法院17年上字第
    917 號判例意旨參照）。本件原告主張與被告簽訂系爭契約
    ，並已交付定金2,570,000 元，然被告迄今僅履行部分債務
    ，經原告催告限期履行無效而解除契約，扣除已履行部分之
    價款後，被告應返還定金2,484,500 元云云，固據其提出訂
    購單、合約書、估價單、匯款委託書、存證信函、甲○○為
    發票人之支票暨退票理由單、甲○○為發票人之本票及舉證
    人丙○○（原告之弟）、戊○○為證，惟此為被告所否認，
    並以前詞置辯，則原告自應就系爭契約及定金係由被告或被
    告授權同意甲○○代理所簽訂、收受乙節負舉證責任。經查
    ：
    (一)甲○○已到庭陳稱：原告起訴請求之事實及金額係伊個人
      與原告間之買賣關係，與被告公司無關，被告公司係於上
      開買賣後始成立。之前，伊係「和朋蘭花園藝」之負責人
      ，伊係以「和朋蘭花園藝」與原告買賣，「和朋蘭花園藝
      」當時並未登記，伊並無代表被告公司與原告簽約。94年
      12月共同開發合約書係伊所簽，事後轉成原告所提出之訂
      購單買賣，伊事後有於訂購單上簽名，95年7 月15日係展
      延後之交貨日期，估價單亦係伊所開立等語在卷，核與被
      告所述大致相符。
    (二)按公司法所稱公司，謂以營利為目的，依照公司法組織，
      登記成立之社團法人，有限公司係指由一人以上股東所組
      織，就其出資額為限，對公司負其責任之公司，有限公司
      各股東對於公司之責任，以其出資額為限，公司法所稱公
      司負責人在有限公司為董事，有限公司應至少置董事一人
      執行業務並代表公司，公司法第1 條、第2 條第1 項第2
      款、第98條第1 項、第99條、第8 條第1 項、第108 條第
      1 項前段分別定有明文。由以上規定可知，有限公司組織
      係一獨立社團法人，與自然人相同，均具有享受權利、負
      擔義務之獨立人格，並由其董事執行業務對外代表公司，
      此與個人獨資經營之企業社或商號（不論是否曾經辦理營
      利事業登記），係由該企業社或商號負責人即自然人獨立
      為法律行為並負無限責任之情形有別。查本件原告係先於
      94年12月22日與甲○○簽訂合約書，約定共同投資開發瓶
      中花產品，當時合約書上所記載之契約當事人係「甲方：
      和朋蘭園、簽名：甲○○；乙方：麻吉蘭園、簽名：曹正
      宗」，嗣於95年3 月間，再由甲○○將全部貨物售予原告
      ，並交付二紙「和朋蘭花園藝估價單」予原告，另因甲○○簽發之個人支票於95年5 月間退票，乃再由甲○○於95
      年6 月間簽發個人同額本票三紙，並於訂購單上簽名，雙
      方同意展延交貨日期，又「麻吉蘭園」與「和朋蘭園」或
      「和朋蘭花園藝」均未辦理營利事業登記，原告所交付之
      定金均係交予甲○○或匯款入甲○○私人帳戶，未匯入被
      告之帳戶，及被告係於95年3 月29日始經主管機關核准設
      立登記，其公司唯一董事係被告法定代理人丁○○○，甲○○係股東等情，為原告所不爭，並有合約書、估價單、
      訂購單、甲○○為發票人之支票暨退票理由單、甲○○為
      發票人之本票、被告營利事業登記證、營利事業登記資料
      查詢、有限公司設立登記表（核准設立登記日期文號95年
      3 月28日經授中字第09531931280 號）在卷可憑，則依上
      開規定及說明，甲○○僅係股東，並非被告之執行業務董
      事，其對外行為並非當然代表被告公司。且依上開事實，
      原告與甲○○簽訂系爭契約時，應係在被告公司設立登記
      之前，當時既尚無「和朋蘭花園藝有限公司」之存在，甲○○亦無所謂合法代表或代理被告與他人或原告簽訂契約
      之可能。再者，一般代理其所屬公司與他人交易為法律行
      為者，通常於契約上會記載代理之意旨，以明責任及法律
      效果，然查本件有關之契約文件上均無此記載，亦無「和
      朋蘭花園藝有限公司」之相關記載或說明，參以甲○○係
      簽發個人支票、本票為擔保或換票，並以個人名義收受款
      項，顯示甲○○當時並無所謂代理被告之事實。而其上有
      關「和朋蘭園」、「和朋蘭花園藝」名稱應均係被告核准
      設立登記之前，甲○○所經營之獨資企業社或商號名稱，
      其與具有法人資格之被告並非相同。準此，在被告公司設
      立登記之前，甲○○縱使係「和朋蘭園」或「和朋蘭花園
      藝」之負責人，並以該「和朋蘭園」或「和朋蘭花園藝」
      負責人之名義與原告或他人簽訂契約，其有關債權債務關
      係，於被告公司設立登記後，若未經被告承擔債務或其他
      合法轉移，其債務並非當然由成立在後之被告負責。原告
      對此部分之認知恐有誤解。
    (三)證人戊○○雖證稱：伊當時都是跟甲○○做生意，甲○○
      蓋給伊的資料就已經用和朋蘭花園藝有限公司的印章云云
      ，並提出應付帳款、單據表影本為憑。然查戊○○另稱：
      伊知道原告向甲○○訂拖鞋蘭及瓶中花，何時訂約、如何
      約定伊不知道，是原告跟伊表示渠等有訂約，伊記得甲○○也有跟伊提過，當時和朋蘭花園藝有限公司是否已經設
      立伊不知道等語，則證人戊○○僅聽聞原告、甲○○間有
      訂約，至於何時訂約、如何約定均不知情，其不同個案間
      情形是否相同，可否比附援引，已有疑義。況依證人戊○○所提出之應付帳款、單據表所載日期可知，有關所有進
      貨日期均係在被告經核准設立登記之前，則當時既無「和
      朋蘭花園藝有限公司」之存在，甲○○竟以該公司名義之
      印章蓋於上開表單上，依公司法第19條規定，係屬有無違
      反禁止規定而應受刑罰及自負民事責任之問題，並非當然
      由成立在後之被告公司負其責任。故本件尚無法依據證人
      戊○○與甲○○間之契約法律關係而推論原告之主張為真
      實。另證人丙○○係原告之弟，亦係原告與甲○○簽訂94
      年12月22日共同開發合約書時之見證人，其雖到庭證稱：
      伊記得在95年1 月間，伊與原告去甲○○花園，有聽到甲○○說要籌設公司，說以後進出口會比較容易。甲○○應
      該是代表被告與原告交易云云，惟其復稱：甲○○與原告
      簽約時，並未表示其代表何人，簽約當時被告公司應該尚
      未設立等語在卷，則被告當時既尚未設立，甲○○豈能代
      表被告與原告交易，此觀原告於95年10月12日申請彰化縣
      鹿港鎮調解委員會調解時，仍以「和朋蘭花園藝」甲○○
      為對象可明（有調解不成立證明書影本在卷可憑）。準此
      ，證人丙○○所述甲○○應該是代表被告與原告交易云云
      ，僅係其臆測之詞，不足採信。故甲○○當時縱已有意籌
      設公司，惟其與原告訂約時，應仍係以「和朋蘭園」或「
      和朋蘭花園藝」獨資負責人之名義為之，殆無疑義。則依
      上開所述，其法律效果並非當然歸屬於成立在後之被告。
    (四)綜上所述，原告所舉證據尚不足以證明被告確有與原告簽
      訂系爭契約及收受定金之事實，此外，原告復未提出其他
      積極證據以實其說，所述自難採信。是本件被告並非系爭
      契約之當事人，有關該契約之權利義務與被告應屬無涉。
五、從而，原告依據解除契約請求返還定金之規定，請求被告返
    還定金2,484,500 元及其法定遲延利息，難謂有據，應予駁
    回。
六、本件事證已臻明確，兩造其餘攻擊或防禦方法暨所提資料，
    經核與本件判決結果並無影響，毋庸一一論述，併予敘明。
七、訴訟費用負擔之依據：民事訴訟法第78條。
中　　華　　民　　國　　96　　年　　9 　　月　　27　　日
  　　　　　　　　民事第二庭  法  官    陳連發
以上正本係照原本作成。
如對本判決上訴，須於判決送達後20日內向本院提出上訴狀。
中　　華　　民　　國　　96　　年　　9 　　月　　27　　日
                              書記官    彭月美
